ACORDAO-COMPLETO-2540403

ACÓRDÃO 3767/2022 ATA 25/2022 - SEGUNDA CÂMARA

VISTOS, relatados e discutidos estes autos de tomada de contas especial instaurada pelo Fundo Nacional de Saúde, em desfavor dos ex-Secretários Municipais de Saúde do município de Manoel Urbano/AC, Srs. Francisco Euzir da Costa; Eduardo Alencar dos Santos; Francisco Charliton Brandão de Souza; e Maria Vaneima Brandão de Souza Magalhães e dos ex-prefeitos da municipalidade, Manoel da Silva Almeida e Francisco Sebastião Mendes, em razão de supostas irregularidades na aplicação de recursos do Sistema Único de Saúde (SUS) nos anos de 2009 a 2012, 
ACORDAM os Ministros do Tribunal de Contas da União, reunidos em Sessão da Segunda Câmara, ante as razões expostas pelo Relator, em:
9.1. considerar revel para todos os efeitos o Sr. Manoel da Silva Almeida, dando-se prosseguimento ao processo, com fulcro no art. 12, § 3º, da Lei nº 8.443/92;
9.2. acolher as alegações de defesa apresentadas pelos responsáveis: Francisco Charliton Brandão de Souza, Maria Vaneima Brandão de Souza Magalhães, Francisco Euzir da Costa e Eduardo Alencar dos Santos;
9.3. excluir da relação processual os responsáveis Francisco Charliton Brandão de Souza, Maria Vaneima Brandão de Souza Magalhães, Francisco Euzir da Costa e Eduardo Alencar dos Santos;
9.4. julgar, com fundamento nos arts. 1º, inciso I, 16, inciso III, alínea "b" e "c", da Lei 8.443/1992 c/c os arts. 19 e 23, inciso III, da mesma Lei, e com arts. 1º, inciso I, 209, incisos II e III, 210 e 214, inciso III, do Regimento Interno, irregulares as contas dos Srs. Francisco Sebastião Mendes e Manoel da Silva Almeida e condená-los, ao pagamento das quantias a seguir especificadas, com a fixação do prazo de quinze dias, a contar das notificações, para comprovarem, perante o Tribunal (art. 214, inciso III, alínea "a", do Regimento Interno) , o recolhimento das dívidas aos cofres do Fundo Nacional de Saúde, atualizadas monetariamente e acrescidas dos juros de mora, calculados a partir das datas discriminadas, até a data dos recolhimentos, na forma prevista na legislação em vigor:
- Débitos do Sr. Francisco Sebastião Mendes:
	Valor Original 
 (em R$) 
	Data da Ocorrência

	17.670,00   
	06/09/2010

	970,00   
	13/09/2010

	760,00   
	17/09/2010

	1.319,45   
	22/11/2010

	299,00   
	26/11/2010

	381,41   
	14/12/2010

	225,00   
	23/05/2011

	531,00   
	14/06/2011

	531,00   
	14/06/2011

	300,00   
	14/06/2011

	300,00   
	16/12/2010

	400,00   
	20/12/2010

	1.100,00   
	25/02/2011

	4.702,50   
	30/03/2011

	1.560,00   
	08/04/2011

	424,20   
	03/06/2011

	531,00   
	17/06/2011

	750,00   
	21/07/2011

	1.083,00   
	16/08/2011

	760,00   
	29/08/2011

	2.320,00   
	22/09/2011

	300,00   
	27/12/2011

	300,00   
	27/12/2011

	2 339,00   
	03/01/2012

	300,00   
	10/01/2012

	1.032,90   
	06/03/2012

	1.800,00   
	06/03/2012

- Débitos do Sr. Manoel da Silva Almeida:
	Valor Original 
 (em R$) 
	Data da Ocorrência

	124,00   
	11/03/2010

	15.625,81   
	17/06/2010

	6.849,16   
	28/12/2009

	2.929,00   
	13/08/2009

	31.811,16   
	29/09/2009

	11.702,95   
	07/10/2009

	1.870,00   
	16/12/2009

	6.390,38   
	11/02/2010

9.5. aplicar ao Sr. Francisco Sebastião Mendes e ao Sr. Manoel da Silva Almeida, individualmente, respectivamente, as multas de R$ 4.000,00 (quatro mil reais) e R$ 7.000,00 (sete mil reais) , prevista no art. 57 da Lei 8.443/1992 c/c o art. 267 do Regimento Interno, com a fixação do prazo de quinze dias, a contar das notificações, para comprovarem, perante o Tribunal (art. 214, inciso III, alínea "a", do Regimento Interno) , o recolhimento das dívidas aos cofres do Tesouro Nacional, atualizadas monetariamente desde a data do acórdão até a dos efetivos recolhimentos, se forem pagas após o vencimento, na forma da legislação em vigor;
9.6. autorizar, desde logo, nos termos do art. 28, inciso II, da Lei 8.443/1992, a cobrança judicial das dívidas, caso não atendidas as notificações;
9.7. autorizar, caso seja de interesse dos responsáveis, o pagamento das dívidas em até 36  parcelas mensais e consecutivas, nos termos do art. 26 da Lei 8.443/1992 c/c o art. 217 do Regimento Interno, fixando-lhes o prazo de quinze dias, a contar do recebimento da notificação, para comprovarem perante o Tribunal o recolhimento da primeira parcela, e de trinta dias, a contar da parcela anterior, para comprovarem os recolhimentos das demais parcelas, devendo incidir sobre cada valor mensal, atualizado monetariamente, os juros de mora devidos, na forma prevista na legislação em vigor;
9.8. encaminhar cópia desta deliberação ao Procurador-Chefe da Procuradoria da República no Acre, nos termos do § 3º do art. 16 da Lei 8.443/1992 c/c o § 7º do art. 209 do Regimento Interno do TCU, para adoção das medidas cabíveis; e comunicar-lhe que o relatório e o voto que a fundamentam podem ser acessados por meio do endereço eletrônico www.tcu.gov.br/acordaos e que, caso haja interesse, o Tribunal pode enviar-lhe cópia desses documentos sem qualquer custo.

Tomada de contas especial instaurada pelo Fundo Nacional de Saúde em razão de supostas irregularidades na aplicação de recursos do Incentivo de Atenção Básica aos Povos Indígenas (IAB-PI), repassados pelo FNS ao município de Manoel Urbano/AC, referentes aos exercícios de 2009 a 2012.

Segunda Câmara

Município de Manoel Urbano/AC.

3. Interessado/Responsáveis:
3.1. Interessado: Fundo Nacional de Saúde (FNS).
3.2. Responsáveis: Eduardo Alencar dos Santos (CPF 38.702.112-53), Francisco Charliton Brandão de Souza (CPF XXX.347.202-XX), Francisco Euzir Da Costa (CPF 340.290.102 10), Francisco Sebastião Mendes (CPF XXX.687.012-XX), Manoel da Silva Almeida (CPF XXX.330.092-XX) e Maria Vaneima Brandão de Souza Magalhães (CPF XXX.246.682-XX).

13.1. Ministros presentes: Bruno Dantas (Presidente) e Augusto Nardes (Relator).
13.2. Ministro-Substituto convocado: Marcos Bemquerer Costa.
13.3. Ministro-Substituto presente: André Luís de Carvalho.

AUGUSTO NARDES

Transcrevo a seguir, com os ajustes de forma pertinentes, instrução elaborada no âmbito da Secretaria de Controle Externo de Tomada de Contas Especial (peça 82) , cujo encaminhamento teve a anuência de seu corpo diretivo (peças 83 e 84) e do Ministério Público junto ao TCU (peça 85) .
"INTRODUÇÃO
Cuidam os autos de tomada de contas especial instaurada pelo Fundo Nacional de Saúde, originalmente em desfavor dos Srs. Eduardo Alencar dos Santos (CPF XXX.702.112-XX) , na condição de Secretário Municipal de Saúde de Manoel Urbano/AC (gestão: de 1º/3/2010 a 15/12/2010) ; Francisco Charliton Brandão de Souza (CPF XXX.347.202-XX) , na condição de Secretário Municipal de Saúde de Manoel Urbano/AC (gestão: de 16/12/2010 a 30/9/2011) ; Francisco Euzir da Costa (CPF XXX.290.102-XX) , na condição de Secretário Municipal de Saúde de Manoel Urbano/AC (gestão: de 2/1/2009 a 1º/3/2010) ; Francisco Sebastião Mendes (CPF XXX.687.012-XX) , na condição de Prefeito Municipal de Manoel Urbano/AC (gestão: de 20/8/2010 a 31/12/2012) ; Manoel Da Silva Almeida (CPF XXX.330.092-XX) , na condição de Prefeito Municipal de Manoel Urbano/AC (gestão: de 1º/1/2009 a 19/8/2010) ; Maria Vaneima Brandão de Souza Magalhães (CPF XXX.246.682-XX) , na condição de Secretária Municipal de Saúde de Manoel Urbano/AC (gestão: de 1º/10/2011 a 31/12/2012) , em razão de supostas irregularidades na aplicação de recursos do Sistema Único de Saúde (SUS) , apurada em fiscalização do Denasus, da qual resultou o Relatório de Auditoria Denasus 14942 (peça 5) .
HISTÓRICO
No período de 1º/12/2014 a 6/12/2014, a unidade descentralizada do Denasus no Estado do Acre, o SEAUD/AC, realizou a execução de auditoria na Secretaria Municipal de Saúde de Manoel Urbano/AC, com o fim de atender o Plano Anual de Atividades de Auditoria/2014, do Denasus, bem como atender ao Ofício 219, de 28/2/2014, oriundo do Distrito Sanitário Especial Indígena do Alto Rio Purus, que solicitou a verificação da regularidade da aplicação dos recursos do Incentivo de Atenção Básica aos Povos Indígenas (IAB-PI) , repassados pelo FNS, referentes aos exercícios de 2009 a 2012 (peça 5, p. 4) .
1.1. O período de abrangência dos exames realizados pela equipe de fiscalização compreendeu os exercícios de 2009 a 2012 (peça 5, p. 3) .
1.2. Dentre as constatações realizadas, as relativas à administração financeira dos recursos oriundos do Fundo Nacional de Saúde - FNS que geraram proposições de devolução de recursos foram as seguintes (peça 5, p. 5-28) :
a) ausência de documentação comprobatória das despesas realizadas com recursos do Incentivo de Atenção Básica aos Povos Indígenas, no exercício de 2009, no montante de R$ 415.154,49, consoante a constatação 354322 (peça 5, p. 5-8) ;
b) as despesas realizadas pela Secretaria Municipal de Saúde de Manoel Urbano, nos anos de 2010 e 2011, com recursos financeiros da conta específica do IAB-PI, não foram comprovadas, na íntegra, consoante a constatação 354324 (peça 5, p. 9-12) ;
c) ausência de documentação comprobatória das despesas realizadas pela Secretaria Municipal de Saúde de Manoel Urbano, no exercício de 2012, com recursos do Incentivo de Atenção Básica aos Povos Indígenas (IAB-PI) , no valor de R$ 22.709,73, consoante a constatação 354332 (peça 5, p. 12-14) ;
d) pagamentos realizados no exercício de 2011, com recursos do Incentivo de Atenção Básica aos Povos Indígenas (IAB-PI) , não considerados como ações e procedimentos de Assistência Básica de Saúde, destinados às comunidades indígenas, consoante a constatação 354370 (peça 5, p. 15-16) .
1.3. As notificações realizadas pela equipe de fiscalização encontram-se relacionadas na seção VI, do Relatório de Auditoria (peça 5, p. 28-30) .
1.4. Em 6/3/2015, após análise das justificativas apresentadas, foi emitido o Relatório de Auditoria Denasus 14942, cuja conclusão transcrevemos a seguir (peça 5, p. 30, destaques nossos) :
	Mediante o resultado da verificação realizada na aplicação dos recursos de Incentivo a Atenção Básica dos Povos Indígenas (IAB-PI) , atinentes aos exercícios de 2009 a 2012, no Município de Manoel Urbano, foram evidenciados os seguintes fatos:
- A contratação de pessoal que atuava nas ações de atenção básica aos povos indígenas, não atendia aos requisitos constitucionais exigidos para ingresso no serviço público, assim como, não restou comprovado o recolhimento dos encargos previdenciários destes;
- Não foram apresentados à equipe de auditoria os controles dos medicamentos e insumos farmacêuticos, bem como de abastecimento e tráfego de veículos utilizados nas ações;
- Realização de despesas nos exercícios de 2009 a 2012 sem a devida observância ao prévio procedimento licitatório, conforme previsto no inciso XXI, do art. 37 da Constituição Federal/1988 e Lei nº 8.666/1993;
- Foram identificadas a realização de despesas não consideradas como ações e procedimentos de assistência básica de saúde destinadas às comunidades indígenas, no valor de R$ 9.160,16 (...) , e não foi disponibilizada na totalidade da documentação que consubstancia a realização de despesas, dos exercícios de 2009 a 2012, no valor de R$ 111.131,76 (...) , conforme indicado no capítulo "Proposição de Devolução", no total geral de R$ 120.291,72 (...) .
- Assim sendo, a equipe recomenda ao FNS/MS, adotar providências cabíveis quanto à devolução do valor de R$ 111.131,76 (...) , bem como devolver de imediato ao Fundo de Saúde do Município de Manoel Urbano, com recurso próprio ou do seu respectivo Tesouro, o valor de R$ 9.160,16 (...) , conforme o item IX-Proposição de Devolução.
1.5. As proposições de ressarcimento realizadas pela equipe de fiscalização encontram-se relacionadas na seção IX, do Relatório de Auditoria, as quais totalizam o valor histórico de R$ 120.291,92, dos quais R$ 111.131,76, para o FNS (peça 5, p. 30-41) .
1.6. Em 5/5/2017, o FNS realizou a inscrição de responsabilidade dos responsáveis acima nominados em conta do ativo, em face dos débitos apontados no Relatório de Fiscalização Denasus 14942, processo administrativo 25011.001230/2015-82 e relatório de TCE 00076/2017, colocando, como débito, os valores constantes dos demonstrativos de débitos (peça 7) .
1.7. No parecer do dirigente de controle interno 943/2017 (peça 18) e no pronunciamento ministerial (peça 19) , consta conclusão pela irregularidade das contas dos responsáveis indicados no Relatório do Tomador de Contas Especial, tendo por motivo/constatação irregularidade na documentação exigida para a prestação de contas, e como valor atualizado do débito (inclusive juros de mora) , até 5/5/2017, o montante de R$ 218.917,06.
Esgotamento da via administrativa do Ministério da Saúde para ressarcimento do dano
	Preliminarmente, oportuno consignar que, nos termos do art. 23, § 1º, do Decreto 7.827/2012, que regulamenta a Lei Complementar 141/2012, e item 9.3.5.2, do Acórdão 1072/2017-TCU-Plenário (Relator Ministro Bruno Dantas) , foram esgotadas, na via administrativa de controle interno do Ministério da Saúde, as medidas para ressarcimento do dano, conforme notificações aos responsáveis constantes das peças 10 e 11.
Fase externa da TCE
A presente tomada de contas especial foi autuada no TCU em 20/4/2018, dando início à fase externa da TCE.
1.8. Em 20/9/2018, foi realizada a instrução inicial dos autos no TCU (peça 23) . A partir dos achados realizados pela equipe de fiscalização, reportados no Relatório de Auditoria Denasus 14942 (peça 5) , foram esses agrupados nas seguintes ocorrências:
a) ocorrência 1: ausência de documentação comprobatória para pagamentos das despesas financiadas com recursos oriundos do Fundo Nacional de Saúde, destinados ao município de Manoel Urbano/AC, a título de Incentivo de Atenção Básica aos Povos Indígenas (constatações 354322, 354324 e 354332) ; e
b) ocorrência 2: realização de pagamentos com recursos de Incentivo à Atenção Básica dos Povos Indígenas (IAB-PI) para objetos não considerados como ações e procedimentos de assistência básica da saúde, destinados às comunidades indígenas (constatação 354370) .
1.9. Foi realizada proposição de citação de diversos responsáveis, tão somente em relação à ocorrência 1, a qual engloba os achados tratados nas Constatações 354322, 354324 e 354332.
1.10. No que diz respeito à ocorrência 2, referente à constatação 354370, do Relatório de Auditoria Denasus 14942 (peça 5, p. 15-16) , a equipe de fiscalização do Denasus apontou que foram realizados pagamentos no exercício de 2011, no valor histórico total de R$ 1.962,00, com recursos do Incentivo de Atenção Básica aos Povos Indígenas (IAB-PI) , não considerados como ações e procedimentos de Assistência Básica de Saúde, destinados às comunidades indígenas. Considerando os princípios da economia processual e da racionalidade administrativa, em que o custo da cobrança não deve superar os benefícios dela advinda; considerando que foi emitida recomendação ao ente federativo, entendeu-se que se poderia considerar suficiente o encaminhamento dado pela equipe de fiscalização do Denasus.
1.11. Em 23/8/2019, foi realizada a 2ª instrução técnica (peça 62) . Naquela oportunidade, foi realizada a análise das alegações de defesa apresentadas. Em face dos argumentos e do documento probatório apresentados por um conjunto de ex-gestores, apontou-se a possibilidade do rol de responsáveis ser diferente do constante no relatório do Tomador de Contas Especial 00076/2017, de 5/5/2017 (peça 15) , e na matriz de responsabilização (peça 12) , os quais foram bases para propor as citações ora já realizadas. Revisando os documentos constantes nos autos, não adveio informação de quais eram as pessoas autorizadas a movimentar os recursos depositados na conta específica (banco 001, ag. 1279-3, conta 8586-3) , quanto aos recursos repassados, pelo FNS, à municipalidade e ao FMS de Manoel Urbano/AC, na rubrica Incentivo à Atenção Básica dos Povos Indígenas (IABPI) . Com vistas a elucidar a responsabilização pelos atos inquinados, foi proposta a realização de diligência, junto ao Banco do Brasil, à Caixa Econômica Federal e ao município de Manoel Urbano/AC.
1.12. Em cumprimento ao despacho do Sr. Secretário de Controle Externo da Secex-TCE (peça 64) , foi promovida a realização de diligência junto à/ao:
 Banco do Brasil:
- mediante o Ofício 6061/2019-Seproc, de 8/10/2019 (peça 65) , recebido em 9/10/2019, conforme A.R. (peça 68) , para o qual não houve resposta;
- mediante o Ofício 9323/2019- Seproc, de 9/12/2019 (peça 73) , recebido em 13/12/2019, conforme A.R. (peça 74) , para o qual não houve resposta;
- mediante o Ofício 3681/2020- Seproc, de 17/2/2020 (peça 75) , recebido em 28/2/2020, conforme A.R. (peça 76) , tendo sido encaminhada a resposta constante das peças 78 e 79; 
b) Caixa Econômica Federal: mediante o Ofício 6062/2019- Seproc, de 8/10/2019 (peça 66) , recebido em 15/10/2019, conforme A.R. (peça 70) , tendo sido encaminhada a resposta constante da peça 72;
c) município de Manoel Urbano/AC: mediante o Ofício 6063/2019 Seproc, de 8/10/2019 (peça 67) , recebido em 15/10/2019, conforme A.R. (peça 69) , tendo sido encaminhada a resposta constante da peça 71.
Análise das respostas às diligências
Banco do Brasil
1.13. Ao Banco do Brasil, foram solicitados documentos / informações em relação à conta corrente 8586-3, da agência 1279-3, a qual recebeu recursos do Fundo Nacional de Saúde, no período de 2009 a 2010, destinados ao município de Manoel Urbano/AC (CNPJ 04.051.207/0001-46) , tendo sido encaminhados os documentos constantes das peças 78 e 79:
a.1) cópia (frente e verso) de cheques sacados da referida conta corrente, bem assim informações sobre o destinatário das ordens de pagamento relacionadas: na resposta à peça 79, p. 36, foram trazidas informações sobre 2 dos 14 débitos relacionados na diligência. No ofício do Banco do Brasil, é mencionado que não foram localizadas algumas transações (peça 78) . Foi, ainda, remetida informação complementar, não solicitada mediante a diligência, na qual se mostra que houve transferência da conta específica (no Banco Brasil) para outra conta corrente (na Caixa Econômica Federal) , de titularidade do município de Manuel Urbano, no dia 11/2/2010, no valor de R$ 15.683,28 (peça 79, p. 1) ;
a.2) extrato da conta corrente, evidenciando toda a movimentação ocorrida a partir de janeiro de 2009 até dezembro de 2010: resposta à peça 79, p. 15-43;
a.3) extrato de aplicação financeira, evidenciando toda a movimentação ocorrida a partir de janeiro de 2009 até dezembro de 2010: resposta à peça 79, p. 7-14;
a.4) apresentar informação sobre quais eram as pessoas autorizadas a movimentar os recursos depositados pelo Fundo Nacional de Saúde na conta específica do município de Manoel Urbano/AC, referente ao Incentivo de Atenção Básica dos Povos Indígenas (IAB-PI) , qual seja: Banco do Brasil, ag. 1279-3, conta 8586-3: resposta, à peça 79, p. 44-49.
1.13.1. Análise: Considera-se atendida a diligência realizada junto ao Banco do Brasil, cabendo destacar as seguintes informações contidas na resposta (peças 78-79) :
 algumas transações não foram localizadas (peça 78, p. 1) , sendo que, em relação aos débitos arrolados na diligência, foi localizada tão somente a cópia de 2 cheques (peça 79, p. 3-6) , com valores debitados da conta 8586-3, da agência 1279-3:
- cheque 132174, de 13/8/2009, no valor de R$ 2.929,00, assinado por Antonio Carlos Carvalho Torrejom e Francisco Sebastião Mendes (peça 79, p. 3-4 e p. 25) ;
- cheque 850933, de 7/10/2009, no valor de R$ 11.702,95, assinado por Antonio Carlos Carvalho Torrejom e Manoel da Silva Almeida (peça 79, p. 5-6 e p. 29) ;
 em relação aos poderes concedidos pelo município de Manoel Urbano/AC para a realização de transações financeiras, consta habilitação às seguintes pessoas, nos extratos de consulta remetidos:
	Poder
	CPF
	Nome
	Localização nos autos

	105 Efetuar Transferências Via Gefin/Aasp

	XXX.330.092-XX
	Manoel da Silva Almeida
	peça 79, p. 45, 47

		XXX.662.772-XX  
	Raimundo Morais de Oliveira
	peça 79, p. 45, 47

		XXX.291.412-XX
	Antonio Carlos Carvalho Torrejom
	peça 79, p. 49

		XXX.687.012-XX
	Francisco Sebastiao Mendes 
	peça 79, p. 49

	009 EMITIR CHEQUES

	XXX.291.412-XX
	Antonio Carlos Carvalho Torrejom
	peça 79, p. 46

Caixa Econômica Federal
1.14. À Caixa Econômica Federal, foram solicitados documentos / informações em relação à conta corrente: conta 006.6240015, da agência 032751, de titularidade do Fundo Municipal de Saúde de Manoel Urbano/AC, referente ao período de 2010 a 31/12/2012, tendo sido encaminhados os documentos constantes da peça 72:
b.1) cópia (frente e verso) dos seguintes cheques, sacados da referida conta corrente, bem assim informações sobre destinatário das ordens de pagamento relacionadas:
 (...) 
b.2) extrato da conta corrente, evidenciando toda a movimentação ocorrida no período mencionado;
b.3) extrato de aplicação financeira, evidenciando toda a movimentação ocorrida no período mencionado;
b.4) apresentar informação sobre quais eram as pessoas autorizadas a movimentar os recursos depositados, pelo Fundo Nacional de Saúde, na conta específica do Fundo Municipal de Saúde de Manoel Urbano/AC, referente ao Incentivo de Atenção Básica dos Povos Indígenas (IABPI) .
1.14.1. Análise: Considera-se atendida a diligência realizada junto à Caixa Econômica Federal, cabendo destacar as seguintes informações contidas na resposta (peça 72) :
 em relação ao período de 3/6/2011 a 6/3/2012, não existem os documentos solicitados referentes ao fator gerador; conforme extrato bancário, não há registro desses valores na conta em questão;
 os responsáveis pela conta citada no período mencionado foram Prefeito (s) e Secretário de Finança (s) em exercício.
município de Manoel Urbano/AC
1.15. Ao município de Manoel Urbano/AC, foram solicitados documentos/ informações, atinentes ao processo TC Processo 012.086/2018-5, tendo sido encaminhados os documentos constantes da peça 71:
c.1) extratos bancários da conta corrente: banco 001, ag. 1279-3, conta 8586-3, referentes aos exercícios de 2009 e 2010, para a qual o Fundo Nacional de Saúde realizou o crédito dos recursos destinados ao município de Manoel Urbano/AC, a título de Incentivo de Atenção Básica aos Povos Indígenas;
c.2) extratos bancários da conta corrente: banco 104, ag. 032751, conta 006.6240015, referentes aos exercícios de 2010 a 2012, para a qual o Fundo Nacional de Saúde realizou o crédito dos recursos destinados ao Fundo Municipal de Saúde de Manoel Urbano/AC, a título de Incentivo de Atenção Básica aos Povos Indígenas;
c.3) informação sobre quais eram as pessoas autorizadas a movimentar os recursos depositados pelo Fundo Nacional de Saúde nas contas específicas do município de Manoel Urbano/AC e do Fundo Municipal de Saúde de Manoel Urbano/AC, referentes ao Incentivo de Atenção Básica dos Povos Indígenas (IAB-PI) ;
c.4) evidências documentais quanto ao período de gestão dos prefeitos e secretários municipais de finanças de Manoel Urbano, no período de 2009 a 2012;
c.5) informação sobre a gestão do Sr. Antonio Carlos Carvalho Torrejom (CPF XXX.291.412-XX) , na condição de Secretário Municipal de Finanças de Manoel Urbano/AC e/ou de Secretário Municipal de Finanças de Manoel Urbano/AC: data de início e data de término, acompanhado das respectivas portarias de nomeação e exoneração;
c.6) informação sobre a gestão do Sr. Antônio Raimundo da Cruz Alves (CPF XXX.413.492-XX) , na condição de Secretário Municipal de Administração e Finanças de Manoel Urbano/AC e/ou de Secretário Municipal de Finanças de Manoel Urbano/AC: data de início e data de término, acompanhado das respectivas portarias de nomeação e exoneração;
c.7) informação sobre qual (is) responsável (is) eram os ordenadores de despesas, em relação aos recursos da função Saúde, vinculados ao Incentivo de Atenção Básica dos Povos Indígenas (IAB-PI) , no período de 2009 a 2012, recursos esses depositados nas seguintes contas, acompanhado de documentos que confirmem a informação:
- Banco do Brasil, ag. 1279-3, conta 8586-3, referentes aos exercícios de 2009 e 2010;
- Caixa Econômica Federal, ag. 032751, conta 006.6240015, referentes aos exercícios de 2010 a 2012.
1.15.1. Análise: Considera-se não atendida a diligência realizada junto ao município de Manoel Urbano/AC, tendo em vista que os documentos mencionados na resposta encaminhada (peça 71) , mediante o Ofício 300/2019, de 18/10/2019, não se encontrarem juntados a estes autos.
ANÁLISE DOS PRESSUPOSTOS DE PROCEDIBILIDADE DA IN/TCU 71/2012
Verificação de Eventual Prejuízo ao Contraditório e Ampla Defesa
Verifica-se que não há prejuízo ao contraditório e ampla defesa, uma vez que não houve o transcurso de mais de dez anos desde o fato gerador sem que tenha havido a notificação dos responsáveis pela autoridade administrativa federal competente (art. 6º, inciso II, c/c art. 19, da IN/TCU 71/2012, modificada pela IN/TCU 76/2016) , pois os recursos transferidos e as despesas impugnadas referem-se aos exercícios de 2009 a 2012, e os responsáveis foram notificados sobre as irregularidades, pela autoridade administrativa competente, conforme descrito no Relatório Completo do Tomador de Contas Especial 00076/2017, de 5/5/2017 (peça 15) , consoante as notificações constantes nas peças 10 e 11.
Valor de Constituição da TCE
1.16. Verifica-se que o valor atualizado do débito apurado (sem juros) , em 1º/1/2017, era de R$ 186.394,69, portanto, superior a R$ 100.000,00, na forma estabelecida, conforme os arts. 6º, inciso I, e 19 da IN/TCU 71/2012, modificada pela IN/TCU 76/2016	.
1.17. A tomada de contas especial está, assim, devidamente constituída e em condição de ser instruída.
VERIFICAÇÃO DA EXISTÊNCIA DE OUTROS DÉBITOS
Em atenção ao comando contido no item 9.4, do Acórdão 1772/2017-TCU-Plenário, de relatoria do Exmo. Ministro-Substituto Augusto Sherman Cavalcanti, e em atendimento ao disposto no art. 6º, § 1º, da Instrução Normativa TCU 71/2012, informa-se os demais processos em tramitação no Tribunal, nos quais foi constatada a existência de outros débitos imputáveis aos responsáveis arrolados nestes autos:
	Responsável
	Processos

	Eduardo Alencar dos Santos
	Processo 004.845/2010-2 (aberto) 

	Manoel da Silva Almeida
	Processo 004.845/2010-2 (aberto) 

1.18. Informa-se que não foi encontrado débito imputável aos demais responsáveis em outros processos em tramitação no Tribunal.
EXAME TÉCNICO
Consulta ao FNS apontou que foram realizados os seguintes repasses, no período 20092012, a título de Incentivo à Atenção Básica dos Povos Indígenas (IAB-PI) , ao município e ao Fundo Municipal de Manoel Urbano/AC (peça 20) :
	Quadro 1: Repasses do FNS a título de Incentivo de Atenção Básica aos Povos Indígenas (em R$) 

	Exercício/ Destinatário
	município de Manoel Urbano/AC
	Fundo Municipal de Saúde de Manoel Urbano/AC

	2009
	             595.650,00   
	                          -     

	2010
	             433.200,00   
	             162.450,00   

	2011
	                          -     
	             703.950,00   

	2012
	                          -     
	             108.300,00   

Fonte: FNS (Disponível em: https://consultafns.saude.gov.br. Acesso em: 15 ago. 2018) .
1.19. Os recursos destinados ao município de Manoel Urbano/AC foram depositados na seguinte conta corrente: banco 001, ag. 1279-3, conta 8586-3.
1.20. Os recursos destinados ao Fundo Municipal de Saúde de Manoel Urbano/AC foram depositados na seguinte conta corrente: banco 104, ag. 032751, conta 006.6240015.
Caracterização das irregularidades geradoras do dano ao erário
Extrai-se, da situação sintetizada na seção "histórico" desta instrução, que o tomador de contas identificou, como ilícito gerador do dano, as seguintes irregularidades:
Ocorrência 1: Não comprovação da boa e regular aplicação dos recursos repassados pela União, em face da não apresentação de documentos comprobatórios das despesas realizadas com recursos financeiros repassados, na modalidade fundo a fundo, pelo Fundo Nacional de Saúde ao município de Manoel Urbano/AC, nos exercícios de 2009 e 2010, e ao Fundo Municipal de Saúde, nos exercícios de 2010, 2011 e 2012, evidenciado nas constatações 354322, 354324 e 354332, constantes do Relatório de Auditoria do Denasus 14942;
Valor histórico: R$ 111.131,76;
Dispositivos violados:
- parágrafo Único do art. 70 da Constituição Federal/1988;
- art. 26, da Lei 10.180/2001;
- arts. 60, 62, 63, 64, bem como o parágrafo único deste último, e 65, da Lei 4.320, de 17/3/1964; e
- § 4° do art. 139 do Decreto 93.872, de 23/12/1986.
Responsáveis:
- Eduardo Alencar dos Santos (CPF XXX.702.112-XX) , na condição de Secretário Municipal de Saúde de Manoel Urbano/AC (gestão: de 1º/3/2010 a 15/12/2010) ;
- Francisco Charliton Brandão de Souza (CPF XXX.347.202-XX) , na condição de Secretário Municipal de Saúde de Manoel Urbano/AC (gestão: de 16/12/2010 a 30/9/2011) ;
- Francisco Euzir da Costa (CPF XXX.290.102-XX) , na condição de Secretário Municipal de Saúde de Manoel Urbano/AC (gestão: de 2/1/2009 a 1º/3/2010) ;
- Francisco Sebastião Mendes (CPF XXX.687.012-XX) , na condição de Prefeito Municipal de Saúde de Manoel Urbano/AC (gestão: de 20/8/2010 a 31/12/2012) ;
- Manoel da Silva Almeida (CPF XXX.330.092-XX) , na condição de Prefeito Municipal de Saúde de Manoel Urbano/AC (gestão: de 1º/1/2009 a 19/8/2010) ;
- Maria Vaneima Brandão de Souza Magalhães (CPF XXX.246.682-XX) , na condição de Secretária Municipal de Saúde de Manoel Urbano/AC (gestão: de 1º/10/2011 a 31/12/2012) .
Condutas:
- Na condição de gestores dos recursos oriundos do Fundo Nacional de Saúde, transferidos para o município de Manoel Urbano/AC, por terem deixado de comprovar a boa e regular aplicação dos valores recebidos, em face da não comprovação documental e atendimento das normas que justificassem os pagamentos realizados.
Evidências:
- constatação 354322, do Relatório de Auditoria Denasus 14942 (peça 5, p. 5-8) ;
- constatação 354324, do Relatório de Auditoria Denasus 14942 (peça 5, p. 9-12) ;
- constatação 354332, do Relatório de Auditoria Denasus 14942 (peça 5, p. 12-14) .
1.21. Situação encontrada: Nas constatações 354322 (peça 5, p. 5-8) , 354324 (peça 5, p. 912) e 354332 (peça 5, p. 12-14) , do Relatório de Auditoria Denasus 14942, a equipe de fiscalização apontou ausência de documentação comprobatória das despesas realizadas com recursos do Incentivo de Atenção Básica aos Povos Indígenas.
1.22. Quanto às despesas do exercício de 2009 (Constatação 354322) , a equipe de fiscalização apontou inicialmente que havia despesas não comprovadas no valor de R$ 415.154,49. Após a oitiva dos responsáveis e análise da documentação encaminhada, concluiu restarem pendentes de comprovação despesas no valor de R$ 48.313,11 (a ser devolvido ao FNS) , e no valor de R$ 6.849,16 (a ser devolvido ao Fundo Municipal de Saúde) (peça 5, p. 5-8) :
a) na análise das justificativas, a equipe de fiscalização consignou que faltou comprovação documental referentes aos seguintes pagamentos, no valor de R$ 48.313,11 (peça 5, p. 7) :
- Doc. 1720, de 18/8/2009 - R$ 2.929,00:
- Doc. 2777, de 16/12/2009 - R$ 1.870,00;
- Doc. 2161, de 29/9/2009 - R$ 31.811,16;
- Doc. 2209, de 7/10/2009 - R$ 11.702,95.
b) na análise de justificativas, a equipe de fiscalização consignou que a despesa de n. 2924, de 28/12/2009, no valor de R$ 6.849,16, iria permanecer na Planilha de Devolução, considerando que, no referido processo de pagamento, não constavam documentos identificando a destinação dos medicamentos para os povos indígenas (peça 5, p. 7) .
1.23. Quanto às despesas do exercício de 2010 e 2011 (Constatação 354324) , a equipe de fiscalização apontou inicialmente que havia despesas não comprovadas no valor total do repasse: R$ 1.184.205,61 (peça 5, p. 9-12) . Após a oitiva dos responsáveis e análise da documentação encaminhada, concluiu restarem pendentes de comprovação despesas no valor de R$ 44.116,05, referentes ao exercício de 2010, e no valor de R$ 13.230,70, referentes ao exercício de 2011 (a ser devolvido ao FNS) (peça 5, p. 10) :
a) faltou comprovação documental referentes aos seguintes pagamentos realizados no exercício de 2010:
- Doc. 29, de 11/2/2010 - R$ 6.390,38;
- Doc. 151, de 17/6/2010 - R$ 15.625,81;
- Doc. 21310, de 6/9/2010 - R$ 17.670,00;
- Doc. 91, de 13/9/2010 - R$ 970,00;
- Doc. 90, de 7/9/2010 - R$ 760,00;
- Doc. 99, de 22/11/2010 - R$ 1.319,45;
- Doc. 300122, de 26/11/2010 - R$ 299,00;
- Doc. 98, de 14/12/2010 - R$ 381,41;
- Doc. 82, de 16/12/2010 - R$ 300,00;
- Doc. 274, de 20/12/2010 - R$ 400,00.
b) faltou comprovação documental referentes aos seguintes pagamentos realizados no exercício de 2011:
- Doc. 300176, de 25/2/2011 - R$ 1.100,00;
- Doc. 300195, de 30/3/2011 - R$ 4.702,50;
- Doc. 300201, de 8/4/2011 - R$ 1.560,00;
- Doc. 300260, de 3/6/2011 - R$ 424,20;
- Doc. 300283, de 17/6/2011 - R$ 531,00;
- Doc. 300318, de 21/7/2011 - R$ 750,00;
- Doc. 335, de 16/8/2011 - R$ 1.083,00;
- Doc. 945, de 29/8/2011 - R$ 760,00;
- Doc. 300298, de 22/9/2011 - R$ 2.320,00.
c) com relação ao processo de pagamento de documento 36, de 11/3/2010, no valor de R$ 124,00, foi comprovado, porém, concluiu-se que permaneceria na planilha de devolução, por não se tratar de ação de saúde (peça 5, p. 10) ;
d) com relação ao processo de pagamento de documento 300246, de 23/5/2011, no valor de R$ 225,00, foi comprovado, porém, concluiu-se que permaneceria na planilha de devolução, por não se tratar de ação de saúde (peça 5, p. 10) .
1.24. Quanto às despesas do exercício de 2012 (Constatação 354332) , a equipe de fiscalização apontou inicialmente que havia despesas não comprovadas no valor total do repasse: R$ 22.709,73 (peça 5, p. 12-14) . Após a oitiva dos responsáveis e análise da documentação encaminhada, concluiu restarem pendentes de comprovação despesas no valor de R$ 5.471,90, referentes aos seguintes pagamentos (peça 5, p. 13) :
- Doc. 1019, de 3/1/2012 - R$ 2.339,00;
- Doc. 1031, de 10/1/2012 - R$ 300,00;
-Doc. 974, de 6/3/2012 - R$ 1.032,90;
-Doc. 1041, de 6/3/2012 - R$ 1.800,00.
Análise: Por força do que dispõe o art. 70, parágrafo único, da Constituição Federal, bem assim o art. 93, do Decreto-Lei 200/1967, c/c o art. 66, do Decreto 93.872/1986, resta claro que a comprovação da regularidade da aplicação dos recursos públicos repassados compete exclusivamente ao gestor dos recursos.
1.25. Tal entendimento está consolidado nesta Corte de Contas, conforme se verifica nos Acórdão 1577/2014-TCU-Segunda Câmara, 6.716/2015 - TCU - 1ª Câmara, 9.254/2015  TCU  2ª Câmara, 9.820/2015 - TCU - 2ª Câmara e 659/2016 - TCU - 2ª Câmara.
1.26. O ônus da prova recai sobre o gestor e não sobre o TCU, devendo o gestor fornecer todas as provas da regular aplicação dos recursos sob sua responsabilidade, em conformidade com os normativos vigentes e reiterada jurisprudência do TCU.
1.27. No que diz respeito à fundamentação legal apontada pela equipe de fiscalização para caracterizar a irregularidade da ocorrência, entendemos que se mostra pertinente: parágrafo único do art. 70 da Constituição Federal/1988; art. 26, da Lei 10.180/2001; arts. 60, 62, 63, 64, bem como o parágrafo único deste último, e 65, da Lei 4.320, de 17/3/1964; e § 4° do art. 139 do Decreto 93.872, de 23/12/1986.
1.28. No que diz respeito às evidências, notamos que não vieram, juntados nos autos, os extratos bancários da conta corrente: banco 001, ag. 1279-3, conta 8586-3, referentes aos exercícios de 2009 e 2010, para a qual o FNS realizou o crédito dos recursos destinados ao município de Manoel Urbano/AC, a título de Incentivo de Atenção Básica aos Povos Indígenas. Todavia, foi realizada a juntada de extrato de consulta ao site do Fundo Nacional de Saúde, onde está registrado o destino dos repasses efetuados (peça 20) .
1.29. O valor histórico do conjunto de débitos referentes às constatações 354322 (peça 5, p. 58) , 354324 (peça 5, p. 9-12) e 354332 (peça 5, p. 12-14) , do Relatório de Auditoria Denasus 14942, é de R$ 111.131,76.
1.30. Segundo o subitem 9.3.3, do Acórdão 1072/2017-TCU-Plenário, tratando-se de débito decorrente de dano ao erário propriamente dito, cabe ao gestor responsável pela irregularidade a obrigação de devolver os recursos, visto que, nessas situações, não há evidências de que eles tenham sido aplicados em prol de alguma finalidade pública, devendo a recomposição ser feita ao Fundo Nacional de Saúde, em respeito ao disposto no art. 2º, inciso VII, do Decreto 3.964/2001, combinado com o art. 33, § 4º, da Lei 8.080/1990.
Ocorrência 2: Realização de pagamentos com recursos de Incentivo à Atenção Básica dos Povos Indígenas (IAB-PI) para objetos não considerados como ações e procedimentos de assistência básica da saúde, destinados às comunidades indígenas (Constatação 354370) 
Situação encontrada: Na Constatação 354370, do Relatório de Auditoria Denasus 14942 (peça 5, p. 15-16) , a equipe de fiscalização apontou que foram realizados pagamentos, no exercício de 2011, no valor histórico total de R$ 1.962,00, com recursos do Incentivo de Atenção Básica aos Povos Indígenas (IAB-PI) , não considerados como ações e procedimentos de Assistência Básica de Saúde, destinados às comunidades indígenas.
1.31. A equipe de fiscalização consignou também, em seu relatório, recomendação à Secretaria de Saúde de Manoel Urbano/AC, que desse a devida destinação aos recursos do Incentivo de Atenção Básica dos Povos Indígenas (IAB-PI) , visando ao cumprimento do objeto do repasse, em consonância com o que preceitua o artigo 27, da Lei Complementar 141/2012, regulamentado pelos §§ 2° e 3° do artigo 23 do Decreto 7.827/2012 (peça 5, p. 15) .
1.32. Análise: Considerando os princípios da economia processual e da racionalidade administrativa, em que o custo da cobrança não deve superar os benefícios dela advinda; considerando que foi emitida recomendação ao ente federativo, entendemos que se possa considerar suficiente esse último encaminhamento, dado pela equipe de fiscalização do Denasus.
1.33. Nesse sentido, cabe citar julgados recentes desta Corte de Contas, os quais, em síntese, prescrevem que, se a baixa materialidade do débito apurado em TCE indicar que o custo do processo supera seus benefícios, é razoável, por racionalidade administrativa e por economia processual, determinar o seu arquivamento: Acórdão 8095/2012-TCU-Segunda Câmara, Acórdão 2989/2012-TCU-Primeira Câmara, Acórdão 2903/2012-TCU-Primeira Câmara.
Verificação do Prazo de Prescrição da Pretensão Punitiva
Observa-se não ter ocorrido a prescrição da pretensão punitiva por parte do TCU que, nos termos do entendimento firmado no Acórdão 1441/2016-TCU-Plenário (Rel. Ministro Benjamin Zymler) , subordina-se ao prazo geral de prescrição indicado no art. 205, do Código Civil, qual seja, dez anos, contados a partir da data de ocorrência da irregularidade sancionada, nos termos do art. 189, do Código Civil. As irregularidades discutidas nesta TCE ocorreram nos exercícios de 2009 a 2012.
1.34. O despacho de ordenação das citações ocorreu em 21/9/2018 (peça 25) , portanto, em prazo inferior a 10 anos da ocorrência do último fato gerador.
CITAÇÕES REALIZADAS
Em cumprimento ao Despacho do Secretário da Secex-TCE (peça 25) , foi promovida a citação dos seguintes responsáveis, utilizando-se os sistemas corporativos do TCU como fonte dos endereços:
	Comunicação 
	Data de expedição
	Peça
	Destinatário
	Data da ciência ou motivo da devolução
	Peça da ciência
	Peça da Resposta

	Ofício 1854/2018
	23/10/2018
	30
	Francisco Sebastiao Mendes
	31/10/2018
	34
	43

	Ofício 1857/2018
	23/10/2018
	29
	Eduardo Alencar dos Santos
	31/10/2018
	33
	37

	Ofício 1858/2018
	23/10/2018
	28
	Francisco Charliton Brandao de Souza
	31/10/2018
	35
	38

	Ofício 1859/2018
	23/10/2018
	27
	Maria Vaneima Brandao de Souza
	31/10/2018
	36
	39

	Ofício 1860/2018
	23/10/2018
	32
	Manoel da Silva Almeida
	Endereço insuficiente 
	Não houve
	Não houve

	Ofício 1861/2018
	23/10/2018
	31
	Francisco Euzir da Costa
	Número inexistente
	Não houve
	Não houve

	Ofício 1113/2019
	29/03/2019
	49
	Manoel da Silva Almeida
	Endereço insuficiente 
	Não houve
	Não houve

	Edital 0052/2019
	24/05/2019
	53
	Manoel da Silva Almeida
	Outros
	Não houve
	Não houve

	Ofício 2725/2019
	28/05/2019
	54
	Francisco Euzir da Costa
	05/06/2019
	57
	Não houve

	Ofício 2726/2019
	28/05/2019
	55
	Francisco Euzir da Costa
	06/06/2019
	58
	56

1.35. Conforme Despacho de Conclusão das Comunicações Processuais (peça 59) , as providências inerentes às comunicações processuais foram concluídas. 
1.36. O Sr. Manoel da Silva Almeida (CPF XXX.330.092-XX) , citado por via editalícia, não atendeu a citação e não se manifestou quanto às irregularidades verificadas. Destaca-se que antes da citação por edital foram adotadas providências que esgotaram as tentativas de localização do responsável, o que se comprova pela pesquisa de endereço realizada (peça 21, p. 11-12; peça 48) e pelas remessas dos ofícios realizadas (peças 32, 40, 46, 49, 50 e 51) .  
1.37. Transcorrido o prazo regimental fixado e mantendo-se inerte o aludido responsável, impõe-se que seja considerado revel, dando-se prosseguimento ao processo, de acordo com o art. 12, § 3º, da Lei 8.443/1992.
1.38. Os responsáveis Eduardo Alencar dos Santos (CPF XXX.702.112-XX) , Francisco Charliton Brandão de Souza (CPF XXX.347.202-XX) , Francisco Euzir da Costa (CPF XXX.290.102-XX) , Francisco Sebastião Mendes (CPF XXX.687.012-XX) e Maria Vaneima Brandão de Souza Magalhães (CPF XXX.246.682-XX) apresentaram defesa, que serão analisadas adiante.
Da validade das notificações
Preliminarmente, cumpre tecer breves considerações sobre a forma como são realizadas as comunicações processuais no TCU. A esse respeito, destacam-se o art. 179, do Regimento Interno do TCU (Resolução 155, de 4/12/2002) e o art. 4º, inciso III, § 1º, da Resolução TCU 170, de 30 de junho de 2004, in verbis:
Art. 179. A citação, a audiência ou a notificação, bem como a comunicação de diligência, farse-ão:
I - mediante ciência da parte, efetivada por servidor designado, por meio eletrônico, fac-símile, telegrama ou qualquer outra forma, desde que fique confirmada inequivocamente a entrega da comunicação ao destinatário;
II - mediante carta registrada, com aviso de recebimento que comprove a entrega no endereço do destinatário;
III - por edital publicado no Diário Oficial da União, quando o seu destinatário não for localizado
 (...) 
Art. 3º As comunicações serão dirigidas ao responsável, ou ao interessado, ou ao dirigente de órgão ou entidade, ou ao representante legal ou ao procurador constituído nos autos, com poderes expressos no mandato para esse fim, por meio de:
I - correio eletrônico, fac-símile ou telegrama;
II - servidor designado;
III - carta registrada, com aviso de recebimento;
IV - edital publicado no Diário Oficial da União, quando o seu destinatário não for localizado, nas hipóteses em que seja necessário o exercício de defesa.
Art. 4º. Consideram-se entregues as comunicações:
I - efetivadas conforme disposto nos incisos I e II do artigo anterior, mediante confirmação da ciência do destinatário;
II - realizadas na forma prevista no inciso III do artigo anterior, com o retorno do aviso de recebimento, entregue comprovadamente no endereço do destinatário;
III - na data de publicação do edital no Diário Oficial da União, quando realizadas na forma prevista no inciso IV do artigo anterior.
§ 1º O endereço do destinatário deverá ser previamente confirmado mediante consulta aos sistemas disponíveis ao Tribunal ou a outros meios de informação, a qual deverá ser juntada ao respectivo processo.
 (...) 
1.39. Bem se vê, portanto, que a validade da citação via postal não depende de que o aviso de recebimento seja assinado pelo próprio destinatário da comunicação, o que dispensa, no caso em tela, a entrega do AR em "mãos próprias". A exigência da norma é no sentido de o Tribunal verificar se a correspondência foi entregue no endereço correto, residindo aqui a necessidade de certeza inequívoca. 
1.40. Não é outra a orientação da jurisprudência do TCU, conforme se verifica dos julgados a seguir transcritos:
São válidas as comunicações processuais entregues, mediante carta registrada, no endereço correto do responsável, não havendo necessidade de que o recebimento seja feito por ele próprio (Acórdão 3648/2013-TCU-Segunda Câmara, Relator José Jorge) ;
É prescindível a entrega pessoal das comunicações pelo TCU, razão pela qual não há necessidade de que o aviso de recebimento seja assinado pelo próprio destinatário. Entregandose a correspondência no endereço correto do destinatário, presume-se o recebimento da citação. (Acórdão 1019/2008-TCU-Plenário, Relator Benjamin Zymler) ;
As comunicações do TCU, inclusive as citações, deverão ser realizadas mediante Aviso de Recebimento - AR, via Empresa Brasileira de Correios e Telégrafos, bastando para sua validade que se demonstre que a correspondência foi entregue no endereço correto. (Acórdão 1526/2007-TCU-Plenário, Relator Aroldo Cedraz) .
1.41. A validade do critério de comunicação processual do TCU foi referendada pelo Supremo Tribunal Federal, nos termos do julgamento do MS-AgR 25.816/DF, por meio do qual se afirmou a desnecessidade da ciência pessoal do interessado, entendendo-se suficiente a comprovação da entrega do "AR" no endereço do destinatário:
Ementa: agravo regimental. Mandado de segurança. Desnecessidade de intimação pessoal das decisões do tribunal de contas da união. art. 179 do regimento interno do TCU. Intimação do ato impugnado por carta registrada, iniciado o prazo do art. 18 da lei nº 1.533/51 da data constante do aviso de recebimento. Decadência reconhecida. Agravo improvido.
O envio de carta registrada com aviso de recebimento está expressamente enumerado entre os meios de comunicação de que dispõe o Tribunal de Contas da União para proceder às suas intimações.
O inciso II do art. 179 do Regimento Interno do TCU é claro ao exigir apenas a comprovação da entrega no endereço do destinatário, bastando o aviso de recebimento simples. 
Da revelia do responsável Manoel da Silva Almeida (CPF XXX.330.092-XX) 
No caso vertente, a citação de cada um dos responsáveis (Manoel da Silva Almeida) deu-se em endereços provenientes de pesquisas de endereços realizadas pelo TCU (vide item 13.2 desta instrução) , em endereços constantes na base de dados da Receita custodiada pelo TCU. A entrega dos ofícios citatórios nesses endereços não ficou comprovada conforme detalhamento constante do item 13 desta instrução.
1.42. Em face desse destinatário não ter sido localizado, a citação foi realizada por edital, conforme previsão contida no art. 179, inciso III, do RITCU:
- Edital 0052/2019-SecexTCE, de 20/5/2019, publicado no D.O.U., seção 3, fls. 115-116, em 27/5/2019 (peça 81) .
1.43. Nos processos do TCU, a revelia não leva à presunção de que seriam verdadeiras todas as imputações levantadas contra os responsáveis, diferentemente do que ocorre no processo civil, em que a revelia do réu opera a presunção da verdade dos fatos narrados pelo autor (Acórdão 1009/2018-TCU-Plenário, Relator Bruno Dantas; 2369/2013-TCU-Plenário, Relator Benjamin Zymler e 2449/2013-TCU-Plenário, Relator Benjamin Zymler) . Dessa forma, a avaliação da responsabilidade do agente não pode prescindir da prova existente no processo ou para ele carreada. 
1.44. Ao não apresentar sua defesa, os responsáveis deixaram de produzir prova da regular aplicação dos recursos sob sua responsabilidade, em afronta às normas que impõem aos gestores públicos a obrigação legal de, sempre que demandados pelos órgãos de controle, apresentar os documentos que demonstrem a correta utilização das verbas públicas, a exemplo do contido no art. 93 do Decreto-Lei 200/1967: "Quem quer que utilize dinheiros públicos terá de justificar seu bom e regular emprego na conformidade das leis, regulamentos e normas emanadas das autoridades administrativas competentes." 
1.45. Mesmo as alegações de defesa não sendo apresentadas, considerando o princípio da verdade real que rege esta Corte, procurou-se buscar, em manifestações dos responsáveis na fase interna desta Tomada de Contas Especial, se havia algum argumento que pudesse ser aproveitado a seu favor. 
1.46. Entretanto, não foram apresentados na fase interna pelo Sr. Manoel da Silva Almeida (CPF XXX.330.092-XX) , embora tenha sido notificado pela equipe do Denasus, consoante registro constante do Relatório de Auditoria Denasus nº 14942 (peça 5, p. 28) .
1.47. Em se tratando de processo em que a parte interessada não se manifestou acerca das irregularidades imputadas, não há elementos para que se possa efetivamente aferir e reconhecer a ocorrência de boa-fé na conduta dos responsáveis, podendo este Tribunal, desde logo, proferir o julgamento de mérito pela irregularidade das contas, conforme os termos dos §§ 2º e 6º do art. 202 do Regimento Interno do TCU. (Acórdão 2064/2011-TCU-Primeira Câmara (Relator Ubiratan Aguiar) , 6.182/2011-TCU-1ª Câmara (Relator Weber de Oliveira) , 4.072/2010-TCU-1ª Câmara (Relator Valmir Campelo) , 1.189/2009-TCU-1ª Câmara (Relator Marcos Bemquerer) , 731/2008-TCU-Plenário (Relator Aroldo Cedraz) .
1.48. Dessa forma, o responsável Sr. Manoel da Silva Almeida (CPF XXX.330.092-XX) deve ser considerado revel, nos termos do art. 12, § 3º, da Lei 8.443/1992, devendo as contas serem julgadas irregulares, condenando-o ao débito apurado e aplicando-lhe a multa prevista no art. 57/58 da Lei 8.443/1992.
Da defesa dos responsáveis Francisco Charliton Brandão de Souza (peça 38) , Francisco Sebastião Mendes (peça 43) e Maria Vaneima Brandão de Souza Magalhães (peça 39) 
As alegações de defesa apresentadas pelo Sr. Francisco Charliton Brandão de Souza (peça 38) , pelo Sr. Francisco Sebastião Mendes (peça 43) e pela Sra. Maria Vaneima Brandão de Souza Magalhães (peça 39) são de mesmo teor. Em suma, apresentaram as seguintes alegações de defesa:
- alegam que não tiveram nenhuma ingerência no apontado desvio de finalidade dos recursos do FNS;
-  alegam que, como gestores, fizeram as aplicações corretas dos recursos dentro de suas finalidades, que toda e qualquer solicitação de pagamento era feito pelo polo-base de Manoel Urbano, que o gerenciamento estava centralizado diretamente na figura da coordenação do polo-base;
- acrescentam que simplesmente lhes competia a execução do que era solicitado da coordenação indígena;
- diante da necessidade de alocar bens e serviços, apenas faziam a solicitação pertinente, após recebimento de documentos vindos do polo-base;
- para reforçar o argumento, apontam que toda a documentação comprobatória dos recursos recebidos e aplicados estava arquivada na Secretaria Municipal de Finanças da Prefeitura; repetem que todos os documentos comprobatórios da boa aplicação dos recursos ficaram na Prefeitura;
- pedem a improcedência da tomada de contas especial e que sejam afastadas as respectivas responsabilidades.
Da defesa do responsável Eduardo Alencar dos Santos (peça 37) 
As alegações de defesa apresentadas pelo Sr. Eduardo Alencar dos Santos foram as seguintes, em suma (peça 37, p. 2) : 
- pugna pela sua ilegitimidade passiva, em virtude de todas as despesas e aquisições advindas do recurso em comento, terem sido geridas e executadas pela Secretaria de Finanças, uma vez que esse era o modelo de gestão ditado pela administração municipal, onde todos os processos de aquisições e/ou despesas eram centralizados na Secretaria de Finanças e, o requerente, apenas consultava acerca de disponibilidade de recurso e assinava juntamente com o prefeito os documentos que eram de sua competência;
- neste diapasão, requer a extinção e o arquivamento do feito pela alegada ilegitimidade.
Da defesa do responsável Francisco Euzir da Costa (peça 56) 
As alegações de defesa apresentadas pelo Sr. Francisco Euzir da Costa foram as seguintes, as quais sintetizamos a seguir (peça 56) :
- quanto à ocorrência nº 1, alegou que o Decreto nº 1, de 2/1/2009, deixava bem evidente que somente o prefeito e o secretário municipal de finanças eram os únicos ordenadores de despesas do município; ficando assim vetado quaisquer poderes financeiros por parte do gestor daquela pasta;
- quanto à conduta que lhe foi imputada, alegou que sua conduta foi de orientar o prefeito sobre as normas, regras e financiamento da saúde, bem assim que não obteve sucesso nesse intento, e que solicitou exoneração em 11/2/2010 (peça 56, p. 11) , embora tenha sido exonerado apenas em 1º/3/2010 (peça 56, p. 12) .
Análise das Alegações de Defesa Apresentadas
Os responsáveis foram ouvidos em decorrência das irregularidades:
- ausência de documentação comprobatória para pagamentos das despesas financiadas com recursos oriundos do Fundo Nacional de Saúde, destinados à Prefeitura Municipal de Manoel Urbano/AC, a título de Incentivo de Atenção Básica aos Povos Indígenas.
1.49. O Sr. Francisco Euzir da Costa trouxe, em anexo as suas alegações de defesa, cópia do Decreto nº 1, de 2/1/2009, editado pelo então Prefeito, Sr. Manoel da Silva Almeida (peça 56, p. 3-5) . Nesse normativo restou estabelecido que os ordenadores de despesas eram o prefeito e o secretário municipal de finanças (art. 1º) , bem assim vedou a realização de gastos diretamente pelas Secretarias, subordinando-as ao Setor de Compras para execução das ações (art. 2º, caput) (peça 56, p. 3-5) , verbis:
Art. 1º - Fica definido como ordenadores de despesas: o Prefeito, o Vice-Prefeito, no exercício de suas funções e o Secretário Municipal de Finanças.
Art. 2º - As Secretarias não mais poderão realizar gastos diretamente, solicitarão ao Setor de Compra as suas necessidades (contratação de pessoal, horas-extras, material, serviço e outras) para execução de suas ações.
1.50. Considerando a prova trazida aos autos (peça 56, p. 3-5) , bem assim as respostas às diligências realizadas junto à Caixa Econômica Federal e ao Banco do Brasil (ver itens 4.6.1 e 4.7.1 desta instrução técnica) , cabe acolher as alegações de defesa dos responsáveis abaixo arrolados que exerceram cargo diretivo na função Saúde, em face do reconhecimento de sua ilegitimidade passiva, pois não detinham poderes para ordenar despesas e/ou realizar remanejamento financeiros entre contas bancárias:
- Sr.  Francisco Charliton Brandão de Souza (CPF XXX.347.202-XX) ;
- Sra. Maria Vaneima Brandão de Souza Magalhães (CPF XXX.246.682-XX) ;
- Sr. Francisco Euzir da Costa (CPF XXX.290.102-XX) ;
- Sr. Eduardo Alencar dos Santos (CPF XXX.702.112-XX) .
1.51. Em face do conjunto probatório disponível nos autos, em especial as respostas às diligências realizadas junto à Caixa Econômica Federal e ao Banco do Brasil (ver itens 4.6.1 e 4.7.1 desta instrução técnica) , bem assim a cópia do Decreto nº 1, de 2/1/2009, editado pelo então Prefeito, Sr. Manoel da Silva Almeida (peça 56, p. 3-5) , não cabe acolher a defesa do Sr. Francisco Sebastião Mendes (CPF XXX.687.012-XX) , posto que tais documentos colocam o então chefe do executivo municipal como agente determinante na ordenação de despesas. Além desses documentos, cabe mencionar que restou consubstanciada sua atuação no seguinte documento:
- cheque 132174, de 13/8/2009, no valor de R$ 2.929,00, assinado por Antonio Carlos Carvalho Torrejom e Francisco Sebastião Mendes (peça 79, p. 3-4 e p. 25) .
1.52. No que diz respeito aos demais gestores mencionados na defesa do Sr. Eduardo Alencar dos Santos (peça 37, p. 2) ,  empreendeu-se pesquisa quanto aos ocupantes do cargo de Secretário Municipal de Finanças no período de 2009 a 2012, obtendo-se as seguintes informações (peças 60 e 61) e/ou conclusões, dentre as quais surgiu que o Sr. Manoel da Silva Almeida foi afastado do cargo de Prefeito Municipal em 20/4/2010 (peça 60, p. 11; peça 61) , bem assim que no período entre 20/4/2010 e 19/8/2010 o Sr. Francisco Sebastião Mendes teria ocupado o cargo de prefeito municipal em exercício (peça 61) . Pelas informações até então constantes dos autos, o Sr. Francisco Sebastião Mendes teria assumido o cargo tão somente em 20/8/2010 (peça 1, p. 10) .
1.53. No quadro abaixo foram consolidadas as informações obtidas, a partir de pesquisas realizadas:
	Data
	Prefeito
	Secretário Municipal de Finanças

	01/01/2009
	Manoel da Silva Almeida (CPF XXX.330.092-XX) , na condição de prefeito municipal de Manoel Urbano/AC (gestão: 1/1/2009 a 20/4/2010, cf. peça 1, p. 9 c/c peça 60, p. 11; peça 61) 
	Jansen Negreiro de Almeida (CPF XXX.654.242-XX) , na condição de Secretário Municipal de Finanças de Manoel Urbano/AC (gestão: 1/1/2009 a 18/6/2009, cf. peça 60, p. 1) 

	19/06/2009
		Antonio Carlos Carvalho Torrejom (CPF XXX.291.412-XX) , na condição de Secretário Municipal de Finanças de Manoel Urbano/AC (gestão: 19/6/2009 a 8/11/2010, cf. peça 60, p. 2, 4, 11 e 12) 

	20/04/2010
	Francisco Sebastião Mendes (CPF XXX.687.012-XX) , na condição de prefeito municipal em exercício de Manoel Urbano/AC (gestão: 20/4/2010 a 19/8/2010, cf. peça 60, p. 11; peça 61) 

	20/08/2010
	Francisco Sebastião Mendes (CPF XXX.687.012-XX) , na condição de prefeito municipal de Manoel Urbano/AC (gestão: 20/8/2010 a 31/12/2012, cf. peça 1, p. 10) 

	09/11/2010
		Antônio Raimundo da Cruz Alves (CPF XXX.413.492-XX) , na condição de Secretário Municipal de Administração e Finanças de Manoel Urbano/AC (gestão: 9/11/2010 a 12/04/2012, cf. peça 60, p. 7 e 12) 

	12/04/2012
		Antônio Raimundo da Cruz Alves (CPF XXX.413.492-XX) , na condição de Secretário Municipal de Finanças de Manoel Urbano/AC (gestão: 12/04/2012 a 31/12/2012, cf. peça 60, p. 9 e 12) 

	31/12/2012
		
1.54. Tendo em vista que da diligência realizada junto a Prefeitura Municipal de Manoel Urbano/AC não advieram quaisquer informações que permitam especificar qual o exato período, bem assim levando em consideração o fato de o último fato gerador ter ocorrido em 6/3/2012, cabe reconhecer a prescrição da pretensão punitiva do TCU em relação aos gestores até o momento não arrolados como responsáveis.
CONCLUSÃO
Diante da revelia do Sr. Manoel da Silva Almeida (CPF XXX.330.092-XX) e inexistindo nos autos elementos que permitam concluir pela ocorrência de boa-fé ou de outros excludentes de culpabilidade em sua conduta, propõe-se que suas contas sejam julgadas irregulares e que o responsável seja condenado em débito, bem como que lhe seja aplicada a multa prevista no art. 57 da Lei 8.443/1992.  (item 15) 
1.55. Em face da análise promovida nos itens 19.1/19.2, propõe-se acolher integralmente as alegações de defesa apresentadas pelos Srs. Francisco Charliton Brandão de Souza (CPF XXX.347.202-XX) , Maria Vaneima Brandão de Souza Magalhães (CPF XXX.246.682-XX) , Francisco Euzir da Costa (CPF XXX.290.102-XX) e Eduardo Alencar dos Santos (CPF XXX.702.112-XX) . Propõe-se a exclusão da relação processual desses responsáveis.
1.56. 	Em face da análise promovida no item 19.3, propõe-se rejeitar as alegações de defesa apresentadas pelo Sr. Francisco Sebastião Mendes (CPF XXX.687.012-XX) , uma vez que não foram suficientes para sanear as irregularidades a ele atribuídas. 
1.57. 	Os argumentos de defesa tampouco lograram afastar o débito imputado ao responsável. Ademais, inexistem nos autos elementos que demonstrem sua boa-fé ou a ocorrência de outros excludentes de culpabilidade. Desse modo, suas contas devem, desde logo, ser julgadas irregulares, nos termos do art. 202, § 6º, do Regimento Interno/TCU, procedendo-se à sua condenação em débito e à aplicação da multa prevista no art. 57 da Lei 8.443/1992. 		
PROPOSTA DE ENCAMINHAMENTO
Diante do exposto, submetemos os autos à consideração superior, propondo ao Tribunal:
 considerar revel para todos os efeitos o Sr. Manoel da Silva Almeida (CPF XXX.330.092-XX) , dando-se prosseguimento ao processo, com fulcro no art. 12, § 3º, da Lei nº 8.443/92;  (item 15) 
 acolher as alegações de defesa apresentadas pelos responsáveis: Srs. Francisco Charliton Brandão de Souza (CPF XXX.347.202-XX) , Maria Vaneima Brandão de Souza Magalhães (CPF XXX.246.682-XX) , Francisco Euzir da Costa (CPF XXX.290.102-XX) e Eduardo Alencar dos Santos (CPF XXX.702.112-XX) ;  (itens 19.1/19.2) 
excluir da relação processual os responsáveis Srs. Francisco Charliton Brandão de Souza (CPF XXX.347.202-XX) , Maria Vaneima Brandão de Souza Magalhães (CPF XXX.246.682-XX) , Francisco Euzir da Costa (CPF XXX.290.102-XX) e Eduardo Alencar dos Santos (CPF XXX.702.112-XX) ;
 rejeitar as alegações de defesa apresentadas pelo responsável Sr. Francisco Sebastião Mendes (CPF XXX.687.012-XX) ;  (item 19.3) 
com fundamento nos arts. 1º, inciso I, 16, inciso III, alínea "b" e "c", da Lei 8.443/1992 c/c os arts. 19 e 23, inciso III, da mesma Lei, e com arts. 1º, inciso I, 209, incisos II e III, 210 e 214, inciso III, do Regimento Interno, que sejam julgadas irregulares as contas dos Srs. Francisco Sebastião Mendes (CPF XXX.687.012-XX) , na condição de Prefeito Municipal de Manoel Urbano/AC (gestão: 20/8/2010 a 31/12/2012) ; e Manoel da Silva Almeida (CPF XXX.330.092-XX) , na condição de Prefeito Municipal de Manoel Urbano/AC (gestão: 1/1/2009 a 19/8/2010) , e condená-los, ao pagamento das quantias a seguir especificadas, com a fixação do prazo de quinze dias, a contar das notificações, para comprovarem, perante o Tribunal (art. 214, inciso III, alínea "a", do Regimento Interno) , o recolhimento das dívidas aos cofres do Fundo Nacional de Saúde, atualizadas monetariamente e acrescidas dos juros de mora, calculados a partir das datas discriminadas, até a data dos recolhimentos, na forma prevista na legislação em vigor:
- Débitos do Sr. Francisco Sebastião Mendes (CPF XXX.687.012-XX) :
	Valor Original 
 (em R$) 
	Data da Ocorrência

	       17.670,00   
	06/09/2010

	           970,00   
	13/09/2010

	           760,00   
	17/09/2010

	        1.319,45   
	22/11/2010

	           299,00   
	26/11/2010

	           381,41   
	14/12/2010

	           225,00   
	23/05/2011

	           531,00   
	14/06/2011

	           531,00   
	14/06/2011

	           300,00   
	14/06/2011

	           300,00   
	16/12/2010

	           400,00   
	20/12/2010

	        1.100,00   
	25/02/2011

	        4.702,50   
	30/03/2011

	        1.560,00   
	08/04/2011

	           424,20   
	03/06/2011

	           531,00   
	17/06/2011

	           750,00   
	21/07/2011

	        1.083,00   
	16/08/2011

	           760,00   
	29/08/2011

	        2.320,00   
	22/09/2011

	           300,00   
	27/12/2011

	           300,00   
	27/12/2011

	        2.339,00   
	03/01/2012

	           300,00   
	10/01/2012

	        1.032,90   
	06/03/2012

	        1.800,00   
	06/03/2012

- Débitos do Sr. Manoel da Silva Almeida (CPF XXX.330.092-XX) :
	Valor Original 
 (em R$) 
	Data da Ocorrência

	           124,00   
	11/03/2010

	       15.625,81   
	17/06/2010

	        6.849,16   
	28/12/2009

	        2.929,00   
	13/08/2009

	       31.811,16   
	29/09/2009

	       11.702,95   
	07/10/2009

	        1.870,00   
	16/12/2009

	        6.390,38   
	11/02/2010

 aplicar ao Sr. Francisco Sebastião Mendes (CPF XXX.687.012-XX) e ao Sr. Manoel da Silva Almeida (CPF XXX.330.092-XX) , individualmente, a multa prevista no art. 57 da Lei 8.443/1992 c/c o art. 267 do Regimento Interno, com a fixação do prazo de quinze dias, a contar das notificações, para comprovarem, perante o Tribunal (art. 214, inciso III, alínea "a", do Regimento Interno) , o recolhimento das dívidas aos cofres do Tesouro Nacional, atualizadas monetariamente desde a data do acórdão até a dos efetivos recolhimentos, se forem pagas após o vencimento, na forma da legislação em vigor;
autorizar, desde logo, nos termos do art. 28, inciso II, da Lei 8.443/1992, a cobrança judicial das dívidas, caso não atendidas as notificações;
 autorizar, caso seja de interesse dos responsáveis, o pagamento das dívidas em até 36  parcelas mensais e consecutivas, nos termos do art. 26 da Lei 8.443/1992 c/c o art. 217 do Regimento Interno, fixando-lhes o prazo de quinze dias, a contar do recebimento da notificação, para comprovarem perante o Tribunal o recolhimento da primeira parcela, e de trinta dias, a contar da parcela anterior, para comprovarem os recolhimentos das demais parcelas, devendo incidir sobre cada valor mensal, atualizado monetariamente, os juros de mora devidos, na forma prevista na legislação em vigor;
encaminhar cópia da deliberação ao Procurador-Chefe da Procuradoria da República no Acre, nos termos do § 3º do art. 16 da Lei 8.443/1992 c/c o § 7º do art. 209 do Regimento Interno do TCU, para adoção das medidas cabíveis; e comunicar-lhe que o relatório e o voto que a fundamentarem podem ser acessados por meio do endereço eletrônico www.tcu.gov.br/acordaos e que, caso haja interesse, o Tribunal pode enviar-lhe cópia desses documentos sem qualquer custo."   
É o relatório.

Laura Caroline Catão Silva de Brito (OAB/AC 4.174), representando Eduardo Alencar dos Santos (peças 41 e 42).

Procurador Júlio Marcelo de Oliveira.

TOMADA DE CONTAS ESPECIAL. RECURSOS DO FNS. INCENTIVO DE ATENÇÃO BÁSICA AOS POVOS INDÍGENAS (IAB-PI). IRREGULARIDADES NA APLICAÇÃO DOS VALORES REPASSADOS À SECRETARIA MUNICIPAL DE SAÚDE DO MUNICÍPIO DE MANOEL URBANO/AC. CITAÇÃO DE DOIS EX-PREFEITOS E DE VÁRIOS EX-SECRETÁRIOS DE SAÚDE DA MUNICIPALIDADE. REVELIA DE UM EX-PREFEITO. REJEIÇÃO DAS ALEGAÇÕES DE DEFESA DE OUTRO. JULGAMENTO DAS CONTAS PELA IRREGULARIDADE, DÉBITO E MULTA PARA ESSES DOIS EX-GESTORES. ACOLHIMENTO DAS DEFESAS DOS DEMAIS. JULGAMENTO DAS CONTAS PELA REGULARIDADE DESSES RESPONSÁVEIS.

TOMADA DE CONTAS ESPECIAL (TCE)

Secretaria de Controle Externo de Tomada de Contas Especial (SecexTCE).

Trata-se de tomada de contas especial instaurada pelo Fundo Nacional de Saúde, originalmente, em desfavor dos ex-Secretários de Saúde do município de Manoel Urbano/AC, Srs. Francisco Euzir da Costa (gestão: de 2/1/2009 a 1º/3/2010) ; Eduardo Alencar dos Santos (gestão: de 1º/3/2010 a 15/12/2010) ; Francisco Charliton Brandão de Souza (gestão: de 16/12/2010 a 30/9/2011) ; e Maria Vaneima Brandão de Souza Magalhães (gestão: de 1º/10/2011 a 31/12/2012) e dos ex-prefeitos da municipalidade, Manoel da Silva Almeida (gestão: de 1º/1/2009 a 19/8/2010) e Francisco Sebastião Mendes (gestão: de 20/8/2010 a 31/12/2012) , em razão de supostas irregularidades na aplicação de recursos do Sistema Único de Saúde (SUS) , apurada em fiscalização do Denasus, da qual resultou o Relatório de Auditoria Denasus 14.942 (peça 5) .
A presente tomada de contas especial decorreu de auditoria realizada pela unidade descentralizada do Denasus no Estado do Acre na Secretaria Municipal de Saúde de Manoel Urbano/AC com o objetivo de verificar a regularidade da aplicação dos recursos do Incentivo de Atenção Básica aos Povos Indígenas (IAB-PI) , repassados pelo FNS à municipalidade, referentes aos exercícios de 2009 a 2012 (peça 5, p. 4) .
No âmbito deste Tribunal, após a realização de diligências ao Banco do Brasil, Caixa Econômica Federal e ao município de Manoel Urbano, os responsáveis foram devidamente citados em decorrência das seguintes irregularidades:
	"Ocorrência 1: Não comprovação da boa e regular aplicação dos recursos repassados pela União, em face da não apresentação de documentos comprobatórios das despesas realizadas com recursos financeiros repassados, na modalidade fundo a fundo, pelo Fundo Nacional de Saúde ao município de Manoel Urbano/AC, nos exercícios de 2009 e 2010, e ao Fundo Municipal de Saúde, nos exercícios de 2010, 2011 e 2012, evidenciado nas constatações 354322, 354324 e 354332, constantes do Relatório de Auditoria do Denasus 14942; 
	(...) 
	Ocorrência 2: Realização de pagamentos com recursos de Incentivo à Atenção Básica dos Povos Indígenas (IAB-PI) para objetos não considerados como ações e procedimentos de assistência básica da saúde, destinados às comunidades indígenas (Constatação 354370) ."
Os responsáveis foram citados nos endereços constantes da base de dados custodiadas pelo TCU, para que apresentassem alegações de defesa e/ou recolhesse aos cofres públicos os valores mencionados no relatório que antecede este voto, em razão da não comprovação da boa e regular utilização dos recursos federais recebidos.
Mesmo assim, embora citado de forma regular e válida, o Sr. Manoel da Silva Almeida (ex-prefeito, gestão: de 1º/1/2009 a 19/8/2010) permaneceu silente, apesar da ciência das irregularidades que lhe foram imputadas. Dessa forma, ficou caracterizada sua revelia, nos termos do art. 12, § 3º, da Lei nº 8.443/1992, cabendo, assim, dar prosseguimento ao processo.
Os ex-Secretários de Saúde Francisco Charliton Brandão de Souza e Maria Vaneima Brandão de Souza Magalhães, e o ex-prefeito Francisco Sebastião Mendes, apresentaram alegações de defesas com o mesmo conteúdo, respectivamente, às peças 38, 39 e 43, de maneira que estas foram analisadas de forma conjunta pela unidade técnica. Já os ex-Secretários da Saúde Francisco Euzir da Costa (peça 56) e Eduardo Alencar dos Santos (peça 37) apresentaram suas defesas de forma individualizada.
A unidade técnica, em posicionamento uniforme (peças 82 a 84) , com a anuência do Ministério Público junto ao TCU (peça 85) , propõe:
	a) considerar revel para todos os efeitos o Sr. Manoel da Silva Almeida, dando-se prosseguimento ao processo;
	b) rejeição das alegações de defesas do Sr. Francisco Sebastião Mendes;
	c) julgamento das contas dos dois responsáveis acima mencionados pela irregularidade, com imputação de débito solidário e a aplicação de multa individual para ambos;
	d) acolhimento das alegações de defesas dos ex-Secretários de Saúde Francisco Euzir da Costa, Eduardo Alencar dos Santos, Francisco Charliton Brandão de Souza e Maria Vaneima Brandão de Souza Magalhães e a exclusão desses responsáveis da presente relação processual.
Feito breve resumo do processo, passo a decidir.
No mérito, acolho o encaminhamento uniforme da unidade técnica e do douto Parquet, cujos fundamentos incorporo às minhas razões de decidir, sem prejuízo dos breves comentários a seguir.
Verifico da instrução técnica que as irregularidades estão adequadamente consubstanciadas e representam substrato factual para o julgamento das contas dos Srs. Manoel da Silva Almeida e Francisco Sebastião Mendes, porquanto não lograram comprovar a boa e regular aplicação dos recursos repassados pelo Fundo Nacional de Saúde.
Igualmente, concordo com a unidade técnica quando atribui responsabilidade a esses dois responsáveis, uma vez que ambos arrecadaram e geriram os recursos públicos federais, sem que tenham apresentado documentação apta a demonstrar a boa e regular aplicação dos recursos repassados, conforme adequadamente detalhado pelo exame técnico e ratificado pelo Ministério Público junto ao TCU.
Com efeito, a instrução técnica consignou os elementos necessários para caracterizar as condutas dos responsáveis, o nexo de causalidade entre as condutas e as irregularidades geradoras do dano, conforme resumido na peça instrutiva e reproduzido no relatório que antecede este voto. 
Além disso, o valor do dano foi adequadamente quantificado, especificados os correspondentes valores nominais e as datas de ocorrência, nos termos da legislação de regência, conforme expresso na instrução técnica que orientou as citações dos responsáveis (peça 23) , bem como na instrução de mérito, reproduzida no relatório que antecede este voto.
Concordo, também, com o exame técnico, quando propõe, com a concordância do Ministério Público junto ao TCU que, diante da revelia do Sr. Manoel da Silva Almeida, e inexistindo nos autos elementos que permitam concluir pela ocorrência de boa-fé ou de outros excludentes de culpabilidade em suas condutas, as suas contas sejam julgadas irregulares e que ele seja condenado em débito.
Conforme afirmado na instrução do auditor da SecexTCE (peça 82) , o "Sr. Francisco Euzir da Costa trouxe, em anexo as suas alegações de defesa, cópia do Decreto nº 1, de 2/1/2009, editado pelo então Prefeito, Sr. Manoel da Silva Almeida (peça 56, p. 3-5) . Nesse normativo restou estabelecido que os ordenadores de despesas eram o prefeito e o secretário municipal de finanças (art. 1º) , bem assim vedou a realização de gastos diretamente pelas Secretarias, subordinando-as ao Setor de Compras para execução das ações (art. 2º, caput) (peça 56, p. 3-5) ".
Dessa forma, fica caracterizada que a competência para que houvesse a boa gestão dos recursos públicos repassados recaía sobre os prefeitos municipais e os secretários municipais de finanças.
Além disso, consinto com a unidade técnica de que os secretários municipais de finanças não devem ser chamados a prestar alegações de defesa nessa fase processual, em razão dos princípios da economia processual e da regular duração do processo, bem como a ocorrência da prescrição da pretensão punitiva, visto que os fatos tidos como irregulares ocorreram há mais de 10 anos. 
Quanto ao Sr. Francisco Sebastião Mendes, as suas alegações de defesa não foram capazes de elidir as irregularidades a ele apontadas. Conforme consta da minudente análise da unidade técnica, este responsável não trouxe documentos suficientes para comprovar a regular aplicação dos recursos para várias despesas, de maneira que suas contas devem ser julgadas pela irregularidade, com imputação de débito e aplicação de multa.
Pode-se verificar que os Srs. Manoel da Silva Almeida e Francisco Sebastião Mendes afrontaram jurisprudência pacífica desta Corte no sentido de que "é dever do gestor público trazer elementos probatórios consistentes, coerentes e suficientes, que demonstrem, de forma inequívoca, o bom e correto emprego das verbas geridas, de acordo com as normas pertinentes" (v.g. Acórdão 2435/2015-TCU-Plenário e 1.577/2014-2ª Câmara) .
Desse modo, pelas irregularidades verificadas neste processo e pela inexistência de elementos que comprovem a boa-fé de Manoel da Silva Almeida e Francisco Sebastião Mendes, concluo pela irregularidade de suas contas e pela suas condenações ao pagamento do dano causado ao erário, além de aplicação da multa individual prevista no art. 57 da Lei 8.443/1992 c/c o art. 267 do Regimento Interno.
Quanto aos ex-Secretários de Saúde da municipalidade, estou de acordo com os pareceres uniformes no sentido de excluí-los da presente relação processual, visto que, conforme afirmei anteriormente neste Voto, eles não tinham a competência para evitar as irregularidades identificadas pela órgão repassador dos recursos, confirmadas pela área técnica desta Corte de Contas.  
	Ante todo o exposto, voto no sentido de que o Tribunal acolha a minuta de acórdão que ora submeto ao Colegiado.
TCU, Sala das Sessões, em 26 de julho de 2022.
Ministro JOÃO AUGUSTO RIBEIRO NARDES 
Relator